【裁判字號】    95,判,646
【裁判日期】    950504
【裁判案由】    新型專利舉發
【裁判全文】
最  高  行  政  法  院  判  決
                                     95年度判字第00646號
上  訴  人    登騏企業股份有限公司
代  表  人    乙○○
訴訟代理人    蔡清福律師
              洪順玉律師
被 上訴 人    經濟部智慧財產局
代  表  人    丙○○
參  加  人    甲○○
上列當事人間因新型專利舉發事件，上訴人對於中華民國93年12
月15日臺北高等行政法院92年度訴字第4438號判決，提起上訴，
本院判決如下：
    主  文
上訴駁回。
上訴審訴訟費用由上訴人負擔。
    理  由
一、上訴人於民國83年7月8日以「轉接器固定裝置」向被上訴人
    申請新型專利，經被上訴人編為第00000000號審查，准予專
    利（下稱系爭專利），發給新型第101825號專利證書。嗣參
    加人以其違反核准時專利法第98條第1項第1款及第2項之規
    定，提起舉發，案經被上訴人審查，於92年4月3日以（92）
    智專三（二）04024字第09220335760號專利舉發審定書為「
    舉發成立，應撤銷專利權」之處分。上訴人不服，提起訴願
    ，遭決定駁回，提起行政訴訟，經原審判決駁回。
二、上訴人主張：（一）原審所認定者，僅係以系爭專利之上件
    具前置板，而SURTEC INDUSTRIES INC.產製之2012系列32埠
    面板產品樣品（下稱引證一）與西元1993年5月公開之SURTE
    C INDUSTRIES INC.產品型錄正本，其中第12頁揭示有2012
    系列32埠面板產品（下稱引證二）之JACK亦設前置板，系爭
    專利之銜接裝置結合上件與下件於定位，引證一、二亦以螺
    絲將JACK與CABLE TIE螺合，即推論系爭專利於申請專利範
    圍所載之構件及連接關係均已為引證一、二所揭露，完全漠
    視二者相異之結構與系爭專利於功效上之增進。（二）引證
    一、二並無如系爭專利具有卡固部可夾固轉接器固定裝置於
    面板上，引證一之JACK之前置板，其側邊之卡榫無法實質固
    定轉接器固定裝置於面板上，造成實用上之困擾，始有本案
    系爭卡固部之改良，惟原審未察，率將系爭專利特徵之卡固
    部視同引證一、二之卡榫，認系爭專利之卡固部係運用引證
    一、二之無法實質固定轉接器固定裝置於面板上之卡榫之技
    術，實有判決理由矛盾之違背法令。（三）系爭專利具一銜
    接裝置結合上件與下件於定位，引證一、二並無任何之銜接
    裝置，僅以傳統習用之螺絲加以螺合JACK與CABLE TIE，故
    系爭專利與引證一、二二者間迥然相異，功效有別，然原審
    法院卻將該二者等同視之，實為不當，原審對專業法律問題
    未能盡知，又未徵詢從事該學術研究之人，以書面或於審判
    期日到場陳述其法律上意見，其認定事實與適用法律均嫌率
    斷，實有判決違背法令之違法。（四）原審以「另系爭案申
    請專利範圍於其附屬項之內容或為引證一、二之等效構件替
    換，或為運用申請前既有之技術或知識，而為熟習該項技術
    者所能輕易完成且未能增進功效」，而認系爭專利不具進步
    性，惟查，新型專利之取得須具備新穎性與進步性之要件，
    並須綜合創作之整體詳細功效以確定該要件是否具備，然原
    審未就系爭專利之創作說明、裝置結構之示意圖和技術實施
    手段之內容與操作說明是否為習用技術詳細查察，忽略系爭
    案申請專利範圍第18項附屬於第1項「該銜接裝置之結合方
    式可為超音波方式結合」從未見於各該引證案之所增限制，
    即率爾為系爭專利為熟習該項技術者所能輕易完成之概括性
    認定，顯有違專利法第98條取得專利要件及行政訴訟法第24
    3條第2項第6款判決不備理由或理由矛盾之違法。為此請廢
    棄原審判決，撤銷原處分及訴願決定。
三、被上訴人則以：（一）系爭專利之上件301以卡固部3010之
    卡榫0000-0000與前置板3011將上件301卡固於集線架31上，
    引證一、二亦係以JACK二側邊各設有二個卡榫，配合JACK之
    前置板，將JACK卡固於面板（PANCH PANEL）上，二者卡固
    效果相同，系爭專利將轉接器32置放入上件301之卡固部301
    0中，並以下件302包覆轉接器32，再藉銜接裝置將上件301
    、轉接器32、下件302結合固定於集線架31上，引證一、二
    之CABLE即相當於系爭專利之下件302，螺絲即是系爭專利之
    銜接裝置，CONNECTOR相當於轉接器32，引證一、二亦係以
    螺絲將CABLE TIE及CONNECTOR螺合於JACK之兩凸柱，並固定
    於面板上，二者結合固定方式實質相同。另系爭專利之銜接
    裝置於說明書中有四種實施例，即螺絲螺固（第三圖）、固
    定扣接合（第四圖）、卡榫卡合（第五圖）、超音波方式結
    接，系爭專利於申請專利範圍第1項係以上位概念之銜接裝
    置敘述，而引證一、二已揭露螺絲螺固之技術內容，引證一
    、二所揭示之螺絲即為系爭專利其中之一實施例，螺絲即為
    銜接裝置之下位概念，因下位概念之公開，使上位概念不具
    專利要件，故系爭專利於申請專利範圍第1項所載之技術內
    容及結構特徵已為引證一、二所揭露，達成之效果亦同，故
    不具進步性。（二）系爭專利第2項所述之卡榫、第4項之通
    孔、第7項之下件具有束帶、第9、10、11項之螺絲與螺孔座
    等內容已為引證一、二所揭露。第3項之卡固部、第5、6、8
    項之標示物、前置板等內容，只是習知技術之簡單轉用或附
    加，並不具進步性。第12項至第18項係銜接裝置其他實施例
    之技術，而固定扣接合、卡榫卡合、超音波方式結接等技術
    係為業界所常用，系爭專利只是習知技術之簡單轉用，不具
    進步性。第19、20、21項之各種面板型式，亦為業界存在之
    技術，仍是習知技術之簡單轉用，不具進步性等語，資為抗
    辯。
四、原審斟酌全辯論意旨及調查證據之結果，以：(一) 系爭專
    利其申請專利範圍所載主要用以固定轉接器 (adapter)於面
    板上，該固定裝置係包括：一上件，其具一前置板，該前置
    板兩側分別延伸形成一卡固部，其可夾固該轉接器固定裝置
    於該面板上；一下件，其配合該上件以固定該轉接器於該面
    板上；以及一銜接裝置，其結合該上件與該下件於定位。引
    證一、二揭示面板之長形孔槽，供JACK從正面裝入，JACK具
    前置板，前置板側邊設二個卡榫，配合面板之長形孔槽側邊
    之凹槽，使卡榫容易穿過，卡榫具有彈性，當穿過凹槽時，
    即可使JACK夾固於面板上，並在JACK組合INSERT HOUSING及
    LEAD WIRE後，以螺絲將CABLE TIE及CONNECTOR螺合於JACK
    之兩凸柱上。二者比較可知，系爭專利之上件具前置板，引
    證一、二之JACK亦設前置板，系爭專利之銜接裝置（為上位
    概念，系爭案申請專利範圍第9項已載明「該銜接裝置可為
    螺絲與螺孔」）結合上件與下件於定位，引證一、二亦以螺
    絲（下位概念）為銜接裝置將JACK與CABLE TIE螺合，系爭
    專利於申請專利範圍所載之構件及連接關係均已為引證一、
    二所揭露，且引證一、二面板之長形孔槽，供JACK從正面裝
    入，JACK之前置板側邊設二個卡榫，配合面板之長形孔槽側
    邊之凹槽，使卡榫容易穿過，卡榫具有彈性，當穿過凹槽時
    ，即可使JACK夾固於面板上，並不會如上訴人所稱無法實質
    固定之情形，系爭專利於申請專利範圍第1項所載之技術內
    容實已為引證一、二所揭示；上訴人訴稱系爭專利之卡固部
    及銜接裝置與引證一、二之卡榫及螺絲達成之功效不同，並
    非可採；對於熟習該項技術者均可瞭解二者之技術及功效相
    同，系爭專利並無進步性。（二）系爭專利申請專利範圍於
    其附屬項之內容或為引證一、二之等效構件替換，或為運用
    申請前既有之技術或知識，而為熟習該項技術者所能輕易完
    成且未能增進功效，亦不具進步性。綜上所述，本件由引證
    一及二已足以證明系爭專利係運用申請前既有之技術或知識
    ，而為熟習該項技術者所能輕易完成且未能增進功效者，自
    不符新型專利要件。從而，被上訴人認系爭專利違反核准時
    專利法第98條第2項之規定，而為舉發成立，應撤銷專利權
    之處分，洵無違誤，訴願決定予以維持，亦無不合。因而駁
    回上訴人之訴。
五、本院查：按凡對物品之形狀、構造或裝置之創作或改良，而
    可供產業上利用者，得依法申請取得新型專利，固為系爭案
    核准審定時專利法第97條暨第98條第1項所明定。惟如其「
    新型係運用申請前既有之技術或知識，而為熟習該項技術者
    所能輕易完成且未能增進功效時」，仍不得依法申請取得新
    型專利，復為同法第98條第2項所明定。系爭「轉接器固定
    裝置」新型專利案是否不符合專利要件之事證，核屬事實認
    定問題，事實審法院有衡情斟酌之權，苟已斟酌全辯論意旨
    及調查證據之結果，而未違背論理法則或經驗法則，不得遽
    指為違法。經核原審判決已詳予論明系爭案之技術與功效不
    具進步性，認被上訴人為參加人舉發成立，撤銷上訴人專利
    之處分，訴願決定予以維持，均無不合，而駁回上訴人在原
    審之訴，其所適用之法規與該案應適用之現行法規並無違背
    ，與解釋判例，亦無牴觸，並無所謂原審判決有不適用法規
    或適用法規不當、理由矛盾、不備理由等之違背法令情形；
    又證據之取捨與當事人所希冀者不同，致其事實之認定亦異
    於該當事人之主張者，不得謂為原審判決有違背法令之情形
    。上訴人對於業經原審判決予以論述不採之事由再予爭執，
    核屬法律上見解之歧異，要難謂為原審判決有違背法令之情
    形。又本院為法律審，原則上應以高等行政法院判決所確定
    之事實為判決基礎，行政訴訟法第254條第1項定有明文，故
    於高等行政法院判決後不得主張新事實或提出新證據方法而
    資為上訴之理由。上訴人指摘原審對專業法律問題未能盡知
    ，又未徵詢從事該學術研究之人，以書面或於審判期日到場
    陳述其法律上意見，其認定事實與適用法律均嫌率斷，上訴
    人於原審並未為上開主張，此部分自非適法之上訴理由，本
    院尚難加以審酌。其餘上訴論旨，無非就原審取捨證據、認
    定事實之職權行使，指摘其不當，求予廢棄原審判決，難認
    有理由，應予駁回。
據上論結，本件上訴為無理由，爰依行政訴訟法第255條第1項、
第98條第3項前段，判決如主文。
中    華    民    國    95    年    5     月    4     日
                  第三庭審判長法  官  趙  永  康
                              法  官  鄭  淑  貞
                              法  官  侯  東  昇
                              法  官  黃  淑  玲
                              法  官  林  文  舟
以  上  正  本  證  明  與  原  本  無  異
中    華    民    國    95    年    5     月    4     日
                              書記官  莊  俊  亨


司法院資訊處製作；財團法人民間司法改革基金會備份。
